最  高  行  政  法  院  裁  定
111年度抗字第179號
抗  告  人  沈陳錦華                              
            沈榮坤              
上列抗告人因與相對人財政部南區國稅局新營分局間遺產稅事件
，對於中華民國111年4月27日高雄高等行政法院109年度訴字第3
09號裁定，提起抗告，本院裁定如下︰        
　　主  文
抗告駁回。
抗告訴訟費用由抗告人負擔。
　　理  由
一、按抗告法院認抗告為不合法或無理由者，應為駁回抗告之裁
    定。
二、爭訟概要：
(一)緣被繼承人沈新基於民國100年8月20日死亡，訴外人沈鴻文
    （沈新基之子，抗告人沈榮坤、沈陳錦華之兄、子）於100
    年9月2日辦理遺產稅申報，經相對人依申報及查得資料，核
    定遺產總額新臺幣（下同）123,169,828元，遺產淨額99,73
    7,040元，應納遺產稅額9,973,704元（下稱遺產稅事件）。
    訴外人沈鴻文不服循序提起行政訴訟（抗告人為該訴訟案件
    之獨立參加人），先後經高雄高等行政法院（下稱原審）10
    2年度訴字第424號判決、本院105年度判字第409號判決、原
    審105年度訴更一字第14號判決、本院107年度判字第139號
    判決、原審107年度訴更二字第8號判決、本院109年度上字
    第719號判決（下稱109年判決）、原審110年度訴更三字第4
    號判決在案（尚未確定）。
(二)訴外人沈鴻文因未於前揭遺產稅事件復查決定之應納稅額繳
    納半數或提供相當擔保品，相對人依稅捐稽徵法第39條規定
    ，移送法務部行政執行署臺南分署（下稱臺南分署）強制執
    行（現停止執行中）。相對人另為稅捐保全，依稅捐稽徵法
    第24條第1項規定，以102年8月7日南區國稅新營服管字第10
    23123692號函（下稱102年8月7日函）請○○市○○地政事務所
    （下稱○○地政事務所），就被繼承人沈新基坐落○○市○○區○○
    段000地號土地（權利範圍：全部，限制範圍：1/2，下稱00
    0地號土地）、同段000地號土地（權利範圍：全部，限制範
    圍：1/4，下稱000地號土地）及○○段000地號土地（權利範
    圍：全部，限制範圍：1/1，下稱000地號土地）等3筆土地
    （下合稱系爭保全土地）禁止移轉或設定他項權利登記，並
    以102年8月15日南區國稅新營服管字第1023123839號函（下
    稱相對人102年8月15日函或禁止處分登記函）通知訴外人沈
    鴻文及抗告人（下稱系爭禁止處分登記事件）。又抗告人於
    109年8月6日向相對人申請以坐落○○市○○區○○段000地號土地
    （公共設施保留地，下稱系爭抵繳土地）抵繳應納遺產稅額
    9,973,704元（下稱系爭實物抵繳事件），在相對人尚未為
    准駁決定前，抗告人就系爭實物抵繳事件及禁止處分登記事
    件，提起行政訴訟，並聲明：⒈相對人應依本院109年判決意
    旨重為核計應繳遺產稅額；且遺產稅事件行政救濟期間累計
    之滯納金、滯納利息、行政救濟利息應免由抗告人負擔。⒉
    相對人應同意以系爭抵繳土地，按判決確定時之公告現值加
    4成或市價辦理實物抵繳。⒊相對人應撤回強制執行程序（系
    爭強制執行事件由原審另以判決為之）及○○地政事務所限制
    登記處分。經原審109年度訴字第309號裁定（下稱原裁定）
    駁回。抗告人不服，遂提起本件抗告，並聲明：原裁定廢棄
    ，發回原審。
三、抗告意旨略謂：㈠訴願法第2條、行政訴訟法第5條之訴願前
    置，相關事實要有明確起訖時間，方足供合法判斷是否已罹
    於訴願期間。但本件遺產稅事件之具體個案事實並非如此，
    相對人就抗告人申請實物抵繳一事，不為准駁又不說明有何
    滯礙之處。縱相對人於106年4月6日要求補正，抗告人後來
    補正後，相對人仍相應不理，故本件自始即無任何處分書存
    在，抗告人實無從判斷何時方為訴願期間之起點，相對人放
    任9年期間無所行為，僅臨訟始抗辯不作為也是行政處分云
    云，已有違誤。況抗告人縱使提起訴願，亦可預見無行政處
    分之事實下，必仍獲訴願駁回之結果，本件事屬特殊，抗告
    人才提起行政訴訟以為救濟。惟原裁定就本件未審酌即此，
    亦未具體審查，即遽依訴願法第2條、行政訴訟法第5條規定
    ，認本件未經訴願前置即逕提課予義務訴訟而起訴不合法云
    云，顯有理由不備之違法。又退步言，縱認本件未經訴願前
    置，然抗告人係於109年8月6日第3度向相對人提出實物抵繳
    之申請，距抗告人109年9月4日提起本件訴訟，時隔28日，
    可認抗告人係於1個月之內，向原審表示不服相對人之怠為
    處分，且由原審將起訴狀繕本送達相對人，則依訴願法第57
    條規定可知，本件充其量僅不過係誤向非主管官署表示不服
    而已，雖未使用訴願字樣，仍應認抗告人於期限內已有訴願
    之合法提起，應逕移由○○市訴願委員會續行訴願程序為宜。
    惟原裁定僅選擇性擷取個案事實符合訴願法第2條之部分，
    卻漏未審酌符合訴願法第57條規定之部分，顯有事實未經查
    明、認事用法違誤、理由不備之違法。㈡關於抗告人於原審
    起訴之聲明第3項部分，原裁定認相對人102年8月15日函已
    告確定，抗告人嗣提起本件撤銷訴訟，自有未合云云。惟抗
    告人於原審聲明第3項所指爭點之基礎事實，參被繼承人沈
    新基遺產稅事件之歷年訴訟判決內容可知，完全非原裁定所
    認定者。且相對人102年8月15日函之所以未經行政救濟，係
    該函未經合法送達，有重大違法瑕疵而無效，自無稅捐稽徵
    法第39條、第40條停止執行之適用，而應適用行政執行法第
    8條第1項第2款依職權中止執行，故原裁定關於原審訴之聲
    明第3項部分，顯有違誤等語。
四、本院按：
(一)按行政訴訟法第107條第1項第10款規定：「原告之訴，有下
    列各款情形之一者，行政法院應以裁定駁回之。但其情形可
    以補正者，審判長應先定期間命補正：……十、起訴不合程式
    或不備其他要件。」第4條第1項規定：「人民因中央或地方
    機關之違法行政處分，認為損害其權利或法律上之利益，經
    依訴願法提起訴願而不服其決定，或提起訴願逾3個月不為
    決定，或延長訴願決定期間逾2個月不為決定者，得向行政
    法院提起撤銷訴訟。」第5條規定：「（第1項）人民因中央
    或地方機關對其依法申請之案件，於法令所定期間內應作為
    而不作為，認為其權利或法律上利益受損害者，經依訴願程
    序後，得向行政法院提起請求該機關應為行政處分或應為特
    定內容之行政處分之訴訟。（第2項）人民因中央或地方機
    關對其依法申請之案件，予以駁回，認為其權利或法律上利
    益受違法損害者，經依訴願程序後，得向行政法院提起請求
    該機關應為行政處分或應為特定內容之行政處分之訴訟。」
    可知提起撤銷訴訟及課予義務訴訟，均應先踐行合法之訴願
    程序，始具備實體判決要件，否則其起訴即不備程序要件，
    且無從命補正，行政法院應以裁定駁回之。
(二)有關系爭實物抵繳事件部分：
　⒈遺產及贈與稅法第30條第4項規定：「遺產稅或贈與稅應納稅
    額在30萬元以上，納稅義務人確有困難，不能一次繳納現金
    時，得於納稅期限內，就現金不足繳納部分申請以在中華民
    國境內之課徵標的物或納稅義務人所有易於變價及保管之實
    物一次抵繳。中華民國境內之課徵標的物屬不易變價或保管
    ，或申請抵繳日之時價較死亡或贈與日之時價為低者，其得
    抵繳之稅額，以該項財產價值占全部課徵標的物價值比例計
    算之應納稅額為限。」可知遺產稅本應以現金繳納，必須現
    金繳納有困難，始得以實物抵繳。是以申請以實物抵繳，是
    否符合上開要件及其實物是否適於抵繳，自應以稅捐稽徵機
    關予以調查核定（司法院釋字第343號解釋意旨參照）。另
    訴願之提起，應自行政處分達到或公告期滿之次日起30日內
    為之。至機關受理人民申請案，應於法定期間內決定而逾期
    未作成決定者，應自該法定期間屆滿之翌日起，如無法定期
    間之規定，應自該機關受理申請之日起2個月屆滿後之翌日
    起，提起訴願（受理機關未為決定前均得提起訴願），此觀
    訴願法第2條第2項、第14條第1項規定自明。
　⒉經查，抗告人於109年8月6日向相對人申請以系爭抵繳土地抵
    繳應納遺產稅額9,973,704元，在相對人尚未為准駁決定前
    ，抗告人即於同年9月4日（原審收文日）向原審提起行政訴
    訟，訴請相對人同意以系爭抵繳土地，按判決確定時之公告
    現值加4成或市價辦理實物抵繳遺產稅額9,973,704元（見原
    處分A卷第178至180頁、原審卷第11頁）。是抗告人未經訴
    願前置程序，逕依行政訴訟法第5條第1項規定，向原審提起
    課予義務訴訟，揆諸前揭規定及說明，其起訴不合法，且無
    從命補正，原裁定因此駁回抗告人之訴，經核並無不合。又
    訴願法第57條規定：「訴願人在第14條第1項所定期間向訴
    願管轄機關或原行政處分機關作不服原行政處分之表示者，
    視為已在法定期間內提起訴願。但應於30日內補送訴願書。
    」核其立法意旨，係訴願人提起訴願雖已逾期，但其在訴願
    之法定期間內曾向訴願管轄機關或原處分機關作不服原行政
    處分之表示者，視為已在法定期間內提起訴願，但應於30日
    內補送訴願書，以保障其訴願權益，並非就當事人未經訴願
    而向法院提起行政訴訟，課予法院移送至訴願機關之義務。
    抗告人主張原審漏未審酌訴願法第57條規定，移由○○市訴願
    委員會續行訴願程序，顯有違法云云，委無足採。
(三)有關系爭禁止處分登記事件部分：
　⒈按行為時稅捐稽徵法第24條第1項規定：「納稅義務人欠繳應
    納稅捐者，稅捐稽徵機關得就納稅義務人相當於應繳稅捐數
    額之財產，通知有關機關，不得為移轉或設定他項權利；其
    為營利事業者，並得通知主管機關，限制其減資或註銷之登
    記。」
　⒉經查，相對人前以被繼承人沈新基之繼承人即訴外人沈鴻文
    ，提起遺產稅事件之行政救濟時，因未繳納復查決定應納稅
    額半數，亦未提供相當擔保品，已符合稅捐保全之規定，遂
    依稅捐稽徵法第24條規定為稅捐保全措施，以102年8月7日
    函囑託○○地政事務所就被繼承人沈新基遺產之000地號土地
    （權利範圍之1/2）、000地號土地（權利範圍之1/4）及000
    地號土地（權利範圍之全部）為禁止處分登記（見原處分卷
    A第12至15頁）。經○○地政事務所以102年8月8日所登字第10
    20080972號函復系爭保全土地辦理禁止處分登記完畢（見原
    處分卷A第16至17頁）後，相對人再以102年8月15日函通知
    沈新基之繼承人。抗告人於原審起訴之聲明第3項：「被告
    （指相對人）應撤回○○地政事務所限制登記處分。」核其真
    意應係要求撤銷相對人以102年8月7日函囑託○○地政事務所
    為禁止處分登記。然抗告人未依法踐行訴願程序，為兩造所
    不爭執，其逕向原審提起撤銷訴訟，自屬不備要件，應予裁
    定駁回。抗告意旨就原裁定以抗告人對於已確定之處分（相
    對人102年8月15日函）提起撤銷訴訟，為不合法，主張相對
    人102年8月15日函未合法送達繼承人，有重大違法瑕疵而無
    效，故系爭禁止處分登記尚未確定，並提出戶籍謄本為證，
    雖非無憑。惟抗告人於原審係訴請撤銷相對人102年8月15日
    函，並非聲明確認該處分無效，仍應踐行合法訴願程序，自
    難以此作為有利於抗告人之認定。原裁定就此部分予以駁回
    ，所持理由雖未盡妥適，惟其結論亦無不同，仍應予維持。
(四)綜上所述，抗告人於原審起訴請求上開聲明，均屬起訴不合
    法，原裁定予以駁回，結論無不合，抗告意旨為無理由，應
    予駁回。　
五、據上論結，本件抗告為無理由。依行政訴訟法第104條、民
    事訴訟法第95條、第78條、第85條第1項前段，裁定如主文
    。
中　　華　　民　　國　　111 　年　　9 　　月　　22　　日
                    最高行政法院第一庭
                        審判長法官  吳  東  都　
                              法官　許  瑞  助   
                              法官　王  俊  雄
                              法官　鍾  啟  煒
                              法官　侯  志  融

以  上  正  本  證  明  與  原  本  無  異
中　　華　　民　　國　　111 　年　　9 　　月　　22　　日
                              書記官  蕭  君  卉